臺灣高雄地方法院民事判決
111年度鳳簡字第115號
原      告  玉山商業銀行股份有限公司


法定代理人  黃男州  


訴訟代理人  李香穎  
            李正良律師
被      告  吳美月  

訴訟代理人  蔡志宏律師(法扶律師)  
被      告  吳劉敏  
            吳聰明  
            吳聰鴻  
兼上 四 人
訴訟代理人  吳崇栢  
上列當事人間請求撤銷遺產分割登記等事件，本院於民國111年6
月23日言詞辯論終結，判決如下：
    主      文
一、被告就被繼承人吳金全所遺如附表編號一至七所示不動產於
    民國一○一年九月一日所為遺產分割協議債權行為，及於民
    國一○一年九月十日就如附表編號一至七所示不動產所為分
    割繼承登記物權行為，均應予撤銷。
二、被告丙○○應將如附表編號一至七所示不動產於民國一○一
    年九月十日所為之分割繼承登記予以塗銷。
三、訴訟費用新臺幣伍仟壹佰玖拾捌元由被告連帶負擔。
    事實及理由
一、按簡易訴訟程序之訴狀送達後，原告不得將原訴變更或追加
    他訴，但該訴訟標的對於數人必須合一確定時，追加其原非
    當事人之人為當事人者，不在此限。不變更訴訟標的，而補
    充或更正事實上或法律上之陳述者，非為訴之變更或追加。
    民事訴訟法第436條第2項、第255條第1項但書第5款、第256
    條分別定有明文。本件原告起訴時僅以甲○○、吳**為被告，
    嗣於民國110年10月19日具狀追加被告丙○○、乙○○、丁○○、
    戊○○，並更正訴之聲明為：㈠被告就被繼承人吳金全所遺坐
    落於高雄市○○區○○段00地號（權利範圍1分之1）及其上同段
    33建號（權利範圍1分之1）即建物門牌號碼高雄市○○區○○路
    ○段000巷00弄00○0號房屋（下合稱系爭房地），於101年9月
    1日所為之遺產分割協議債權行為及101年9月10日之分割遺
    產登記物權行為，均應予以撤銷；㈡被告就被繼承人吳金全
    所遺於高雄市○○區○○○段000○000地號土地（權利範圍均為36
    48分之131，與系爭房地下合稱系爭不動產），於101年9月1
    日所為之遺產分割協議債權行為及101年9月10日之分割遺產
    登記物權行為，均應予以撤銷；㈢被告丙○○就系爭不動產於1
    01年9月10日以分割繼承為原因移轉不動產所有權移轉登記
    予以塗銷（本院卷一第9、443至445頁），復於本院審理中
    ，更正訴之聲明如下述(本院卷二第159至160頁)，與前開規
    定相符，應予准許。
二、被告丙○○、乙○○、丁○○、戊○○均經合法通知，無正當理由未
    於言詞辯論期日到場，核無民事訴訟法第386條各款所列情
    形，爰依原告聲請，由其一造辯論而為判決。
三、原告主張：甲○○於90年8月8日向原告申請信用卡，並約定得
    於該信用卡特約商店刷卡消費或指定辦理預借現金之機構預
    借現金，迄至95年9月27日止尚積欠本金新臺幣（下同）98,
    414元，迭經原告催討均置之不理，經本院107年度司促字第
    18426號支付命令裁定甲○○應向原告給付364,428元，及其中
    98,414元，自107年8月15日起至清償日止，按週年利率15％
    計算之利息，當期(月)繳款發生延滯時，計付違約金300元
    ；連續二個月發生繳款延滯時，第二個月計付違約金400元
    ，連續三個月發生繳款延滯時，第三個月計付違約金500元
    ，惟每次連續收取期數最高以3期為上限而確定，迄今尚未
    清償。被繼承人吳金全為甲○○之父，其於101年3月3日死亡
    時遺有系爭不動產，丙○○為吳金全之配偶，乙○○、丁○○、戊○○、甲○○為吳金全之子女，均為法定繼承人，亦未拋棄繼承
    ，其等於101年9月1日協議由丙○○單獨繼承系爭不動產（下
    稱系爭分割協議）。然甲○○並無足夠財產足供清償積欠原告
    之前開債務，系爭分割協議等同將甲○○繼承之財產無償讓與
    丙○○，而有害於原告之債權等語。為此，爰依民法第244條
    第1項、第4項之規定提起本件訴訟，並聲明：㈠被告就被繼
    承人吳金全所遺如附表所示系爭不動產於101年9月1日所為
    遺產分割協議債權行為，及於101年9月10日就如附表所示系
    爭不動產所為分割繼承登記物權行為，均應予撤銷；㈡丙○○
    應將如附表所示系爭不動產於101年9月10日所為之分割繼承
    登記予以塗銷。
四、被告則以：
(一)甲○○：甲○○為低收入戶，從事臨時工，尚須扶養一名未成年
    子女，其分別於93年8月20日、94年8月15日、96年12月18日
    、97年11月5日、98年5月22日、98年8月14日、98年11月5日
    向丙○○借貸380,000元、60,000元、40,000元、65,000元、5
    0,000元、10,000元、18,000元、12,000元，合計635,000元
    ，均未約定清償期(下合稱系爭借款)。甲○○雖經濟能力不佳
    但仍有扶養丙○○之義務，雙方約定甲○○同意系爭不動產由丙○○單獨取得，作為免除甲○○對丙○○之扶養義務且清償系爭借
    款債務之對價，並簽署系爭分割協議，故丙○○係有償取得系
    爭不動產，此情為被告辦理系爭不動產分割繼承登記事宜之
    代書訴外人己○○所知悉等語置辯。並聲明：原告之訴駁回。
(二)其餘被告均未於最後言詞辯論期日到場，惟乙○○前於言詞辯
    論期日到場則稱：被告等人有意願償還甲○○積欠原告之債務
    ，惟目前經濟能力不佳，無資力清償等語置辯。並均聲明：
    原告之訴駁回。
五、本院得心證之理由：
(一)按債務人所為之無償行為，有害及債權者，債權人得聲請法
    院撤銷之；債權人依第1項或第2項之規定聲請法院撤銷時，
    得並聲請命受益人或轉得人回復原狀。但轉得人於轉得時不
    知有撤銷原因者，不在此限；前條撤銷權，自債權人知有撤
    銷原因時起，1年間不行使，或自行為時起，經過10年而消
    滅，民法第244條第1、4項、第245條分別定有明文。次按繼
    承權固為具有人格法益之一身專屬權利，惟於繼承人未拋棄
    繼承，而本於繼承與其他繼承人對於遺產全部為公同共有時
    ，該公同共有權已失其人格法益性質，而為財產上之權利。
    從而，繼承人間之遺產分割協議，係公同共有人間就公同共
    有物所為之處分行為，倘全部遺產協議分割歸由其他繼承人
    取得，對未分割取得遺產之該繼承人而言，非單純財產利益
    之拒絕，形式上係無償行為，若害及債權人之債權實現，債
    權人自得訴請撤銷（最高法院106年度台上字第1650號民事
    判決、107年度台上字第453號民事裁定意旨參照）。
(二)經查：
  ⒈本件原告自陳於110年3月2日知悉系爭不動產移轉登記一情，
    有此書狀在卷可稽(本院卷二第129頁)，又本院依職權調閱
    系爭不動產之地政電子謄本申請紀錄，顯示原告最早係於11
    0年5月14日申請系爭不動產之電子謄本（本院卷一第375頁
    ），應認原告於110年3月2日即知悉本件撤銷原因。而原告
    於110年9月2日向本院提起本件訴訟，有原告民事起訴狀上
    本院收狀戳章可參（本院卷一第7頁），足認原告依民法第2
    44條第1、4項規定行使撤銷權，自其知悉有撤銷原因時即11
    0年3月2日起算，未逾民法第245條規定之1年除斥期間。
  ⒉原告主張甲○○積欠前開債務，原告向本院聲請核發支付命令
    ，本院以107年度司促字第18426號核發支付命令並准許甲○○
    應向原告給付364,428元，及其中98,414元，自107年8月15
    日起至清償日止，按週年利率15％計算之利息，當期(月)繳
    款發生延滯時，計付違約金300元；連續二個月發生繳款延
    滯時，第二個月計付違約金400元，連續三個月發生繳款延
    滯時，第三個月計付違約金500元，惟每次連續收取期數最
    高以3期為上限，並賠償督促程序費用500元，前開支付命令
    已於107年9月18日送達甲○○，並於107年10月12日確定乙節
    ，提出本院107年度司促字第18426號支付命令暨確定證明書
    、信用卡消費明細對帳單為證（本院卷一第19至47頁），經
    本院調取前開支付命令卷宗核閱無訛。而吳金全於101年3月
    3日死亡時遺有系爭不動產，因被告均未拋棄繼承，並於101
    年9月1日為系爭分割協議，協議將系爭不動產均由丙○○單獨
    取得，並於101年9月10日就系爭不動產辦理所有權移轉登記
    完畢一情，有臺灣高雄少年及家事法院(下稱少家法院)110
    年6月29日高少家宗家字第1100009494號函、高雄市政府地
    政局大寮地政事務所110年9月24日高市地寮登字第11070667
    100號函暨系爭不動產之公務用謄本、異動索引、土地登記
    申請書、繼承系統表、遺產分割協議書、切結書、戶籍謄本
    、印鑑證明、遺產稅免稅證明書，少家法院之家事事件公告
    查詢結果，財政部高雄國稅局鳳山分局110年10月4日財高國
    稅鳳營字第1101064250號函暨遺產稅申報書、免稅證明書、
    核定通知書附卷可稽（本院卷一第145、187至359、383至40
    4、415、429至442頁)，且為被告不爭執（本院卷二第139至
    140、161至162頁），堪信真實。
　⒊原告為甲○○之債權人，被繼承人吳金全死亡後，甲○○既未拋
    棄繼承，即與其他被告共同繼承而取得系爭不動產，並公同
    共有系爭不動產，然甲○○卻與其他被告為系爭分割協議，等
    同甲○○將其因繼承取得系爭不動產之應有部分，無償贈與給
    丙○○，此與身分專屬權或單純財產利益之拒絕有異。又甲○○
    與其他被告為系爭分割協議係於101年間，其對原告於101年
    前已負有上開債務，且其於100年起至103年間名下無所得及
    財產，有財政部高雄國稅局111年5月6日財高國稅資字第111
    2105471號函暨甲○○之100年起至103年度綜合所得稅各類所
    得資料清單在卷可參（本院卷二第151至156頁），是甲○○已
    無資力清償積欠原告之債務，足認甲○○就系爭不動產所為之
    系爭分割協議，顯已積極減少其財產，有害及原告債權實現
    ，原告自得依民法第244條規定請求撤銷系爭分割協議。
  ⒋甲○○雖以上情抗辯，提出丙○○申辦之郵局帳號0000000000000
    0帳戶自93年1月1日起至98年12月31日之客戶歷史交易清單
    為證(本院卷二第183至185頁)，惟互核甲○○主張系爭借款之
    各筆借貸日期與前開郵局之歷史交易清單內容，僅能證明丙○○於甲○○主張各筆借貸日期有以現金提款或卡片提款之紀錄
    ，然資金提領之原因多端，無法證明丙○○有將提領款項交付
    予甲○○，難認丙○○有交付系爭借款予甲○○之事實。又己○○於
    本院證稱：對於何人找我辦理系爭不動產分割繼承登記事宜
    已經不記得，亦不知悉系爭分割協議為何會約定由丙○○單獨
    繼承系爭不動產等語(本院卷二第204頁)，顯見己○○並不知
    悉被告簽署系爭分割協議之原委，是甲○○此部分抗辯，不足
    採信。
  ⒌從而，甲○○為系爭分割協議確屬無償行為，業已認定如前述
    ，原告依民法第244條第1、4項之規定，請求撤銷被告就系
    爭不動產所為系爭分割協議之債權行為，及分割繼承登記物
    權行為，並請求丙○○應將系爭不動產於101年9月10日所為之
    分割繼承登記予以塗銷，均為有理由，應予准許。
六、綜上所述，原告依民法第244條第1、4項之規定，請求撤銷
    被告間就被繼承人吳金全所遺如附表所示系爭不動產於101
    年9月1日所為之系爭分割協議債權行為，及101年9月10日就
    系爭不動產所為分割繼承登記物權行為；丙○○應將如附表所
    示系爭不動產於101年9月10日所為之分割繼承登記予以塗銷
    ，均有理由，應予准許。
七、本件事證已臻明確，兩造其餘攻擊防禦方法及舉證，經核與
    判決結果，不生影響，爰不一一論述。
八、訴訟費用負擔之依據：民事訴訟法第85條第2項。
中　　華　　民　　國　　111 　年　　7 　　月　　20　　日
          　　　　鳳山簡易庭  法　官    藍雅筠
以上正本係照原本作成。　　　　　　　　　
如不服本判決，應於判決送達後20日內，向本院提出上訴狀並應
記載上訴理由，如於本判決宣示後送達前提起上訴者，應於判決
送達後20日內補提上訴理由書（須附繕本）。
中　　華　　民　　國　　111 　年　　7 　　月　　20　　日
                              書記官    蔡毓琦
附表：    編號 種類 遺產項目 權利範圍 1 土地 高雄市○○區○○段00地號 1/1 2 土地 高雄市○○區○○○段000地號 131/3648 3 土地 高雄市○○區○○○段000地號 131/3648 4 土地 高雄市○○區○○○段000地號 131/3648 5 土地 高雄市○○區○○○段000地號 131/3648 6 土地 高雄市○○區○○○段000號 131/3648 7 建物 高雄市○○區○○段00○號（門牌號碼：高雄市○○區○○路○段000巷00弄00○0號） 1/1 

訴訟費用計算式 裁判費(新臺幣)  4,520元 證人旅費        678元 合計            5,198元